【裁判字號】    97,消債抗,41
【裁判日期】    971222
【裁判案由】    更生程序
【裁判全文】
臺灣嘉義地方法院民事裁定            97年度消債抗字第41號
抗  告  人  甲○○
上列抗告人因更生事件，對於中華民國97年9月23日本院97年度
消債更字第337號裁定提起抗告，本院裁定如下：
    主  文
原裁定廢棄。
    理  由
一、本件抗告人於原審聲請意旨略以：聲請人於消費者債務清理
    條例施行前，曾依照中華民國銀行公會會員辦理消費金融案
    件無擔保債務協商機制與金融機構成立協商，惟因每月繳款
    金額過高，無法負荷，堪認具不可歸責於聲請人之事由致履
    行原協商內容顯有重大困難，且其無擔保或無優先權之債務
    總額未逾新臺幣1,200萬元，復未經法院裁定開始清算程序
    或宣告破產，爰聲請更生等語。
二、原裁定意旨略以：抗告人固主張其每月平均收入為新臺幣（
    下同）27,963元，而每月必要費用支出24,000元，無法負荷
    每月應繳協商金額16,496元，堪認有不可歸責於抗告人之事
    由致履行原協商內容顯有重大困難。然抗告人所稱每月家計
    支出24,000元，除其中勞健保費用900元尚屬合理，准予列
    計外，其中教育費6,000元部分，因聲請人既已聲請更生
    ，於履行債務期間自應量力而為，選擇收費較便宜之公立托
    兒所，而認以3,000元為適當，並由聲請人配偶負擔一半之
    費用，為1,500元；汽車保養及驗車費用部分，因聲請人
    所使用車輛為其配偶所有，於聲請人經濟窘困之下尚無由聲
    請人負擔之理；油資部分則應以500元為適當；婆家雜
    支扶養費及水電費部分應由聲請人居所同住之6人平均分擔
    ，各以500元為適當；扶養娘家費用，因聲請人父母均有
    不動產數筆，難認有受無扶養之必要，故該費用不應准許；
    電話費部分，衡以一般人最低生活水平之需求，認以200
    元為合理；膳食費用以每餐50元計算，每月應為4,500元
    ；女性生理用品等雜支尚屬必要，以1,000元為合理，合
    計每月生活上必要支出為8,600元（原審計算有誤，各項合
    計應為9,600元）。準此，以聲請人每月平均所得27,963元
    扣除每月應繳協商金額16,496元，每月尚餘11,467元，顯然
    足以支付個人生活必要費用之8,600元，是以聲請人所提出
    之證據不足以證明其有「不可歸責於己之事由致履行顯有重
    大困難」之情形，其更生之聲請顯然違背消費者債務清理條
    例第151條第6款準用同條第5項前段之規定，且上開欠缺又
    屬無從補正，乃駁回抗告人之聲請。
三、抗告意旨略以：
（一）聲請人之女就讀私立托兒所係因公立托兒所路程較遠且招
      生名額有限，目前已就讀公立魚池國小，小學之開銷全由
      配偶支付，然因低年級之上課時間除星期二外，其他皆為
      半天，礙於功課無人督促及聲請人輪班之因素，故由安親
      班代為照料至下午四點，聲請人僅支付安親班月費3,000
      元部分，其他教材費及雜項則由聲請人配偶支出。
（二）另就交通費4,000元部分，原審認聲請人每月油資4,000元
      非真實合理，該4,000元係包括汽車保養、驗車費用及油
      資；另原審認聲請人居住及工作地點均未於南投縣魚池鄉
      ，距離並非過遠，應以機車為主要代步工具即可，故剔除
      汽車稅賦部分，並酌減交通費為500元云云，但聲請人除
      該汽車外並無其他交通工具，當地又無公車等大眾交通工
      具可供搭乘，倘依原審所言，則聲請人尚須另外支出購買
      機車之費用，如此豈非花費更鉅，並附上九月份加油發票
      ；再就汽車保養及驗車費用部分，原審以聲請人未提出相
      關單據而認聲請人並無實際支出該些費用，惟聲請人因無
      預料需檢附此收據，故於原審未提出相關單據，而該汽車
      車齡已逾十年，為顧及行車安全實有保養之必要，且該汽
      車為聲請人平日工作、外出及接送小孩所使用，聲請人配
      偶已支出汽車之燃料稅、牌照稅、汽車強制險及較大修車
      開銷（如引擎損壞或更換輪胎），聲請人僅支付平日定期
      汽車保養費用應屬合理，據此提出最近一次驗車收據，是
      聲請人每月支出交通費4,000元應為合理。
（三）聲請人居所之水電費部分，法院雖依職權查之聲請人居所
      全戶共7人，然實際久居者僅有聲請人及長女、公婆等四
      人，聲請人之配偶及蔡嘉明長期皆在北部工作，每月約回
      南投家中一次，而蔡芹凌自成年起即居住在埔里男友家中
      ，上個月完成婚禮，對於公婆子女支付其扶養費之數額若
      干聲請人不便過問，因此基於使用者付費，聲請人支付一
      半水電費開應有理由；另聲請人每月支付婆家3,000元費
      用，主要用於貼補婆家購買飯菜食材、幫忙照料孩子、瓦
      斯費及其他開銷，且聲請人配偶、公婆之其他小孩亦另外
      有給付扶養費用，原審認扶養費用僅500元，實不足公婆
      日常之花費。
（四）扶養娘家費用3,000元部分，原審以聲請人之父母均有不
      動產數筆，合計名下財產估計超過400萬元，而認其等並
      非不能維持生活而無謀生能力，將聲請人該項支出剔除，
      惟查該全國財產稅總歸戶財產查詢清單中所列第一筆房屋
      經聲請人向母親詢問，早於89年間已賣出，經聲請人向地
      政機關調取最新地籍相關資料已無該筆資料存在，原審所
      據應有違誤，至於其他六筆田賦則均有向農會申請貸款，
      加上父母之民間借貸約30萬元，其等總負債逾230萬元，
      並非如原審所云係經濟寬裕之人，且上開田賦部分已為荒
      地，加上聲請人弟弟為精障病人、奶奶高齡90歲，皆為領
      有身心障礙手冊之人，母親為照顧其二人之生活，實無法
      外出幫忙務農，復以農業委靡不振，務農收入有限，仍有
      受扶養之必要，而聲請人為其等子女，遇其生活困窘、負
      債又高於聲請人，實有支出該扶養費之必要。
（五）每月電話費部分，聲請人行動電話雖係使用165元最低月
      租費，然相對月租費低通話費就高，聲請人因公示需時常
      與公司電話聯絡，每月通話量已盡量控制在一小時以內，
      聲請人提列行動電話費每月500至800元尚非過高；另因聲
      請人所住地區行動電話收訊差，手機無法撥打即使用家用
      電話，故仍有使用室內電話之必要，而室內電話加裝網路
      設置，其基本費加網路費用約800元，實際撥打電話費用
      約為200元至400元。
（六）綜上，聲請人每月所得薪資扣除強制扣薪後實領16,967元
      ，除上開每月之平均開銷支出外，尚有個人所得申報需扣
      稅，及其他因突發狀況所需支出（如生病就醫、廟宇油香
      捐獻、燈管損換更換等），實不足以支付。原審認事用法
      顯有所違誤，為此爰請求廢棄原裁定，另裁定准予抗告人
      開始更生程序云云。
四、按債務人對於金融機構因消費借貸、自用住宅借款、信用卡
    或現金卡契約而負債務，在聲請更生或清算前，應提出債權
    人清冊，以書面向最大債權金融機構請求協商債務清償方案
    並表明共同協商之意旨，消費者債務清理條例（下稱本條例
    ）第151條第1項定有明文。又聲請更生或清算不合程式或不
    備其他要件者，法院應以裁定駁回之，但其情形可以補正者
    ，法院應定期間先命補正。債務人不能清償債務或有不能清
    償之虞者，得依本條例所定更生或清算程序，清理其債務。
    復為同條例第8條、第3條所明定。經查：
(一)抗告人前於消費者債務清理條例施行前，依金融主管機關協
    調成立之中華民國銀行公會會員辦理消費金融案件無擔保債
    務協商機制與香港商香港國泰世華商業銀行股份有限公司等
    金融機構於95年5月間成立協商，當時確定之無擔保債務總
    額為1,325,445元，雙方約定抗告人每月應償還款項為16,49
    6元，抗告人自95年7月份開始繳納，至95年11月21日即未依
    約繳款，業據抗告人提出債權人清冊、協議書及無擔保債務
    還款計畫為證，並經國泰世華商業銀行陳報抗告人申請債務
    協商之相關資料及繳款明細在卷可稽，應堪信為真實。
(二)復抗告人固主張每月必要費用，包括教育費6,000元、
    交通費（包括油資、汽車保養及驗車費用）4,000元、扶
    養費（合計）7,000元、個人生活支出7,000元等費用，合
    計24,000元云云。查：
  1.抗告人主張教育費6,000元部分，抗告人自陳目前就讀公立
    魚池國小，依現今小學階段每學期註冊費約1,000元上下，
    加上學校代辦學用品及每月午餐費，平均每月應支出之費用
    不到1,000元，較之原審裁定時所就讀之私立托兒所，花費
    已明顯減少，雖抗告人主張因低年級除星期二外均僅上課半
    天，礙於抗告人上班時間，需由安親班代為照料至下午四點
    ，並提出繳費項目為「安親」、金額為3850元之收據一紙，
    惟依該收據並無任何補習班或安親班為收款人名義之記載，
    聲請人是否確實有該項支出，已非無疑，縱然屬實，上開安
    親班費用總額僅為3,850元，聲請人主張6,000元亦屬過高。
    況抗告人已依消費者債務清理條例聲請更生，其既已有不能
    清償債務或有不能清償之虞等情事，則其生活程度自應受相
    當之限制（消費者債務清理條例第62條第2項規定參照），
    抗告人自陳與公婆同住，由公婆幫忙照顧小孩，則縱使其因
    上班時間無法照顧小孩，亦非不得由其公婆幫忙照料，故該
    安親班費用自非必要之生活支出，從而，本院審酌聲請人女
    兒目前就讀公立國小，認該項教育費應以每月1,000元為適
    當。
  2.汽車保養及驗車費用部分，抗告人主張車號為U4-6053號之
    自用小客車雖為抗告人配偶所有，然平日為抗告人工作、外
    出及接送小孩所使用，且該汽車車齡已逾十年，為顧及行車
    安全實有保養之必要，並提出台中區監理所委託昌裕汽車代
    檢公司收據為證，本院審酌抗告人並無機車，於平日確有使
    用汽車為交通工具之必要，是抗告人此項主張應為可採，依
    該收據所載檢驗費係450元，抗告人並自陳係半年驗車一次
    ，平均每月75元，抗告人又未能舉證證明有何其他定期保養
      之支出，是本院認該項汽車保養及驗車費用應以75元為妥
    適；另油資部分，業據抗告人提出97年9月份合計為3,394元
    之加油發票6紙為證，本院審酌抗告人其居所及工作地點均
    位於南投縣魚池鄉，距離並非過遠，且其全家均居住於南投
    縣，並無頻繁返鄉之必要，是本院審酌其平時上下班、接送
    小孩上下課、購物，認以每月2,000元為可採。
  3.扶養費7,000元部分：
    (1)抗告人主張支出扶養娘家費每月3至4千元。查抗告人之父
      許福丁現年55歲，並有2間房屋，5筆田賦、1筆土地及1輛
      汽車，聲請人之母張素梅現年55歲，有1筆田賦，2輛汽車
      ，以上有戶籍謄本、全國財產稅總歸戶財產查詢清單在卷
      可證。另抗告人自陳上開第一筆房屋業於89年賣出，且其
      父母所有之六筆田賦均有向農會申請貸款，加上民間借貸
      約30萬元，其等總負債逾230萬元，亦有抗告人提出上開
      土地登記謄本及嘉義縣中埔鄉農會現借各筆餘額查詢單及
      借款條七張為證，顯見抗告人父母名下雖有上開財產，然
      於償還上開債務後也所剩無幾。況抗告人之弟許友俊為中
      度精神障礙之人，此據抗告人於原審97年8月29日聲請狀
      所附中華民國身心障礙手冊附卷可證，堪認許友俊為「不
      能維持生活而無謀生能力」，以抗告人父母55歲高齡，尚
      需照料抗告人弟弟及高齡90幾歲之奶奶，難認不無受扶養
      之必要，是本院審酌該項扶養費應以3,000元為必要。
    (2)另抗告人主張支出扶養婆家費每月3千元，為購買飯菜食
      材、照顧小孩、瓦斯費等開銷，未提出單據以實其說。惟
      查抗告人係與公婆同住，此經原審依職權查詢司法院電子
      閘門戶役政連結系統，並列印有權戶基本資料附卷可稽，
      且抗告人小孩目前就讀之低年級除星期二外均僅上課半天
      ，需由公婆照顧，本院審酌因共同依附團體使用分散開銷
      而可節省支出、抗告人履約期間需儉樸適當控制支出及抗
      告人公婆幫忙照養小孩等情，認該項扶養費用以4,500 元
      為適當，逾此請求則非屬必要，不予准許。又抗告人配偶
      亦為有經濟能力之人，就上開必要生活支出自得與抗告人
      平均分擔，是抗告人此項扶養費用應以2,250元為適當。
  4.個人生活支出7,000元部分：
    (1)抗告人顧主張其所使用個人行動電話為最低月租費165元
      ，相對通話費較高，因公事及平常重要事項之聯絡，每月
      通話費需500元至800元，另因其居住地行動電話收訊差，
      故有使用室內電話之必要，每月基本費加網路費用及實際
      通話費約1,100元至1,300元云云。惟查，一般室內電話之
      費率相較於行動電話費率為低，而抗告人工作性質並非需
      長時間在外奔波，且工作地點與居住地點又均位於南投縣
      魚池鄉，如因公事須與公司電話聯絡，則撥打室內電話為
      已足，應無特別使用行動電話之必要，況其自陳該地區行
      動電話收訊差，卻捨費用較低、通話清晰之室內電話不用
      ，擇以費用高卻通話品質差之行動電話，顯與常情有違，
      此部分支出有浪費之嫌。又網際網路之申設，對於日常生
      活固然極為便利，但非生活上所必需，抗告人既已聲請更
      生，自應以維持一般人最低生活水平為考量，故本院認室
      內電話應以300元、行動電話費用應以200元，合計500 元
      為妥適。
    (2)勞健保費用900元、女性生理用品150元，此部分雖未見抗
      告人舉出相關證明，惟此部分之支出尚屬合理，應予准許
      ；至抗告人雖僅列未上班及休假外食費用1,000元部分，
      惟抗告人仍有上班時間之膳食費亦應列入，故以每餐50元
      為合理費用，每月抗告人膳食費之支出為4,500元，應予
      列計；至於其他清潔、保養、衣物用品等雜支1,000元部
      分，此部分未據抗告人提出相關證明，本院審酌上開用品
      仍為日常生活所必須，然抗告人在履行債務期間，需經歷
      經濟困苦之過程，其生活程度自需受相當限制，故認以
      800元為合理。
    (3)水電費2個月2000元至3000元部分，查此部分費用為抗告
      人居所之費用，應由5人共同分擔，已如前述，本院衡以
      該費用由5人因共同依附團體使用分散開銷而可節省支出
      、抗告人履約期間需儉樸適當控制支出等情，認水電費以
      500元為適當。
（三）綜上，抗告人之每月必要費用，扣除前揭不得列入計算之
      費用，應包括子女教育費1,000元；交通費2,075元；扶養
      娘家3,000元、扶養婆家2,250元；室內電話300元；行動
      電話200元；勞健保費用900元；女性生理用品150元；膳
      食費用4,500元；其他清潔、保養、衣物用品等雜支800
      元；水電費500元等共計15,675元。而抗告人每月收入27,
      963元，扣除協商成立後每月應繳金額16,496元，每月僅
      餘11,467元，顯已不足負擔抗告人上述每月所需之必要生
      活費用。綜上所述，應認抗告人顯非可負擔上述與債權銀
      行協商之還款方案，亦難期待抗告人將其所得全數用以清
      償債務。從而，抗告人主張其確有不可歸責於己之事由，
      而致履行原協商還款金額顯有重大困難應為可採。是抗告
      人指摘原裁定不當，求予廢棄，為有理由，爰由本院將原
      裁定廢棄，由原法院另為適當之處理。
五、據上論結，本件抗告為有理由，依消費者債務清理條例第15
    條、民事訴訟法第492條，裁定如主文。
中    華    民    國    97    年    12    月    22    日
                 民事第一庭    審判長法  官  林世芬
                                     法  官  張鶴齡
                                     法  官  柯月美
以上正本係照原本作成。
本裁定不得再抗告。
中    華    民    國    97    年    12    月    22    日
                                     書記官  李文政


司法院資訊處製作；財團法人民間司法改革基金會備份。
